臺灣高等法院刑事判決　　　　　　　　　　　　　九十一年度上易字第一０九五號
　　上　訴　人　臺灣板橋地方法院檢察署檢察官
　　被　　　告　戊○○
右列上訴人，因被告詐欺案件，不服臺灣板橋地方法院八十九年度易字第三七八九號
，中華民國九十一年一月三十一日第一審判決（起訴案號：臺灣板橋地方法院檢察署
八十九年度偵字第一一六四一號、八十九年度偵緝字第一六六號）提起上訴，本院判
決如左：
    主  文
上訴駁回。
    理  由
一、公訴意旨略以：被告戊○○基於意圖為自己不法所有之概括犯意，先於八十八年
    四月間，佯稱「欣華營造工程有限公司」（下稱欣華公司）享有「克宇Ｋ系列多
    功能填充材」之專利權，擬授權玉山建材股份有限公司（下稱玉山公司）為「克
    宇Ｋ系列多功能填充材」ＫI、ＫII及ＫIII材料之北部總代理商，致玉山公司之
    負責人甲○○陷於錯誤，應允與欣華公司成立授權契約並依約交付金額合計為新
    台幣（下同）一千一百萬元之支票計十張；又明知公司財務狀況不佳，已無資力
    支付交易之價金，竟仍承前犯意，自八十九年二月間起迄四月間止，陸續以欣信
    實業有限公司（下稱欣信公司）之名義向國品建材有限公司（下稱國品公司）訂
    購總價額計十五萬九千八百二十元之水泥，國品公司誤信其有履行債務之意而如
    期交付所訂購之水泥，詎戊○○未支付任何積欠之款項。案經被害人玉山公司及
    國品公司訴請偵辦，因認被告涉犯刑法第三百三十九條第一項之詐欺取財罪嫌云
    云。
二、按犯罪事實應依證據認定之，無證據不得推定其犯罪事實；又不能證明被告犯罪
    者，應諭知無罪之判決，刑事訴訟法第一百五十四條、第三百零一條第一項分別
    定有明文。又刑法第三百三十九條第一項詐欺罪之成立，須行為人基於意圖為自
    己不法所有之犯罪故意，施用詐術使相對人陷於錯誤並交付財物始克成立，苟行
    為人無此故意，亦未施用任何詐術，即難以該罪相繩。且查民事債務人固應依誠
    實信用原則履行債務，除非債務人明顯以不法手段誤導債權人對債務人債信風險
    之判斷，尚不能因債務人未依約履行即謂債權人陷於錯誤，即令在債之關係成立
    後惡意遲延給付，仍僅為違反契約之民事問題，不得遽與自始即無意給付之財產
    犯罪行為相提並論。訊據被告戊○○堅決否認有何詐欺犯行，辯稱：欣華公司八
    十一年設立，在八十七年以未實際營業理由被撤銷，但伊有在做研發的工作，只
    是沒有申訴。八十八年五月五日有以欣華公司名義與玉山公司訂立契約，賣予克
    宇Ｋ系列多功能填充材ＫI、ＫII及ＫIII專利材料北部總代理權，不是專利權，
    定約時伊有告訴玉山公司代表人丙○○這部分專利尚在申請中，欣華有專利權，
    實際上就是克宇Ｋ系列多功能填充材料，克宇只是伊命名的一個商標，就是售予
    玉山公司一樣的東西，玉山公司改成自己的名稱為玉山環保輕質混凝土，其有材
    料工法的專利權，伊確實有生產Ｋ系列填充材這些東西，而玉山公司未依契約至
    其工廠收貨，又玉山公司只是材料的北區總代理商，其所賣的是材料，是用伊兒
    子羅克宇的名字命名並不是專利。八十九年二月至四月有向國品公司購買水泥，
    共十五萬九千八百二十元，因身體不好，很多應收帳款沒有收回來，所以，沒有
    能力付款，伊願意分期償還國品公司，沒有詐欺的意思云云。
三、經查：
（一）被告戊○○以其為創作人，欣華營造工程有限公司為專利權人，取得「輕量多
      功能結構板」（專利權期間八十七年一月二十一日至九十八年三月十六日）、
      「輕量多功能結構板（一）」（專利權期間八十七年一月二十一日至九十八年
      三月十六日）、「牆版體填充物改良」（專利權期間八十九年十二月十一日至
      九十九年十月十九日）等三種新型專利，此有經濟部智慧財產局新型第一三七
      五八七、一三七五八八、一六六００八號新型專利證書各一紙在卷可憑，此外
      ，被告復有牆版施工法、結構柱構架系統工法、輕量隔間牆面板接縫改良結構
      、牆版施工法追加（五）等新型專利，亦有經濟部智慧財產權局專利權資料查
      詢結果一份可資佐憑。被告以其取得之上開專利權所生產之材料，命名為「克
      宇Ｋ系列多功能填充材」並授權玉山公司為「克宇Ｋ系列多功能填充材」ＫI
      、ＫII及ＫIII材料之北部總代理商，此「克宇Ｋ系列多功能填充材」僅為商業
      上之名稱，並非指專利權之名稱，此猶如告訴人玉山公司另將此命名為「玉山
      環保輕質混凝土」之同一道理，均是為商業上行銷之方便，並非指專利權之名
      稱，是公訴人認被告並未享有「克宇Ｋ系列多功能填充材」之專利權，亦無法
      提出享有材料工法專利權之專利證書，似有誤會。
（二）又告訴人代理人丙○○以被告提供之材料，送至工業技術研究院航空與太空工
      業技術發展中心進行表面耐燃測試報告結果，耐燃一級、二級及三級，均無外
      觀熔化、變形、龜裂之情形，此有告訴人玉山公司代理人丙○○提出之測試報
      告一份在卷可憑，是被告授權提供玉山公司之「克宇Ｋ系列多功能填充材」材
      料，顯有相當之品質。且依被告與玉山公司訂立之北部總代理授權契約書觀之
      ，其就授權標的物、授權區域、範圍、授權代理期限、代理配額材料單價、依
      據及預估量、倉儲設施、付款方法及罰則均有規定，而玉山公司為專營建材業
      務之公司，告訴人代理人丙○○為玉山公司業務經理，為有相當智識經驗之人
      ，且本件交易金額高達一千一百萬元，契約當事人對交易標的應已經過相當之
      深思熟慮、評估與認識，是被告與玉山公司訂立契約，應屬商業上正常之交易
      行為，自難認被告有何施用詐術，使告訴人陷於錯誤之行為。雖被告於八十八
      年五月五日與告訴人玉山公司訂立契約時，尚未取得「牆版體填充物改良」（
      專利權期間八十九年十二月十一日至九十九年十月十九日）之新型專利，惟據
      被告供稱：定約時伊有告訴丙○○這部分專利伊在申請中，契約上伊沒有寫明
      專利號碼，表示伊在申請中等語，告訴人玉山公司代表人丙○○則否認，稱：
      被告沒有告訴伊尚在申請中云云（見本院九十一年五月二十一日審判筆錄），
      雙方各執一詞，惟被告確實有生產克宇Ｋ系列多功能填充材，且事後亦有取得
      該部分之新型專利而玉山公司並未前往被告工廠取貨，且交付之支票十張亦全
      部退票等情，業據被告及告訴人玉山公司代表人丙○○雙方供述一致，於此自
      不能以被告於訂約時並未取得上開專利權，遽認被告自始具有詐欺之不法意圖
      。
（三）再查，被告固坦承向告訴人國品公司訂購上開水泥之事實，惟被告所訂購之水
      泥，乃因宏昱營造工程股份有限公司（下稱宏昱公司）承包金華國中之工程，
      宏昱公司再轉包予被告，被告並請告訴人國品公司開立買受人為宏昱公司之統
      一發票，而告訴人國品公司亦將貨物送至金華國中，此經告訴人代理人丁○○
      及證人胡金木指述在卷，並有發票一紙在卷可憑，雖告訴人國品公司代理人乙
      ○○陳稱：被告訂購水泥時有說會付現金等語，然為被告所否認，並辯稱：伊
      沒有說如何給付價金，欠多少還多少就是如此云云（見本院九十一年五月二十
      一日審判筆錄），是告訴人國品公司代理人乙○○上開之指訴尚難遽予採信，
      是被告向告訴人國品公司訂購水泥，乃因工程所需，為正常之商業上交易行為
      ，尚難認被告有何施用詐術之行為，且被告向國品公司訂購之水泥價額僅十五
      萬餘元，然被告與前揭玉山公司訂立契約所取得之支票即高達一千一百萬元，
      顯見被告亦非無支付上開貨款之能力，尚不能因被告嗣後未依約履行債務即謂
      被告有何施用詐術，使告訴人國品公司陷於錯誤之行為，況縱令被告嗣後惡意
      遲延給付，仍僅為違反契約之民事問題，不得遽認被告自始即有詐欺之犯意。
四、綜合上述以觀，被告戊○○並無不法所有之意圖，亦無施用詐術之行為，此外，
    復查無其他積極確切之證據足資認定被告有何詐欺之犯行，本件應屬債務不履行
    之民事糾紛，被告被訴犯罪應屬不能證明，原審以不能證明被告犯罪，諭知被告
    戊○○被訴詐欺部分無罪，經核並無不合，檢察官上訴意旨仍執陳詞認被告此部
    份應構成犯罪，指摘原判決此部份不當，為無理由，應予駁回。
據上論斷，應依刑事訴訟法第三百六十八條，判決如主文。
本案經檢察官周誠南到庭執行職務
中      華      民      國      九十一      年  五    月    三十    日
                                臺灣高等法院刑事第二庭
                                    審判長法  官  蔡  長  溪
                                          法  官  林  俊  益
                                          法  官  楊  貴  志
右正本證明與原本無異。
不得上訴。
                                          書記官  胡      儀
中      華      民      國      九十一      年      五    月    三十一  日
